臺灣高等法院刑事判決　　　　　　　　 94年度上易字第616號
　　上　訴　人
　　即　被　告　乙○○
上列上訴人因詐欺案件，不服臺灣臺北地方法院93年度易字第12
37號，中華民國94年3月9日第一審判決（起訴案號：臺灣臺北地
方法院檢察署93年度偵緝字第26號），提起上訴，本院判決如下
：
    主  文
原判決撤銷。
乙○○連續意圖為自己不法之所有，以詐術使人將本人之物交付
，處有期徒刑捌月。緩刑參年。
    事  實
一、乙○○原係臺灣鐵路管理局（下稱鐵路局）萬華車站員工（
    已離職），於民國84年7月間自任會首招攬民間互助會，會
    期自84年7月5日起至86年7月5日上，連同會首共31會，每會
    會款新臺幣（下同）2萬元，每會底標為2千元，採標金由會
    款扣除之方式（即俗稱內標），已得標之死會會員除每月應
    繳交金額為前開固定金額，活會會員則繳交扣除當月得標利
    息後之餘額，於每月5日（84年7月5日首會不開標）在臺北
    市○○路319號萬華車站行李房倉庫開標，另每逢春節、端
    午節及中秋節加標（會員名單如附件所示）。詎乙○○竟基
    於意圖為自己不法所有之概括犯意，先後於85年9月5日、86
    年2月5日之開標日，在前開開標地點，利用互助會員間互不
    聯絡，且當日無會員親自到場參與開標、無人填寫標單之機
    會，以電話告知其他會員係如附件所示之張喜一、甲○○40
    00元、4200元得標（會員編號各14、29），而對張喜一、甲
    ○○則稱係他人以4000元、4200元得標，使張喜一、甲○○
    及附件所示當期其他活會會員均陷於錯誤，而如數交付活會
    會款予乙○○，各於85年9月5日計詐得得224000元（1600 0
    元乘以14人【當期活會會員人數】）、於86年2月5日計詐得
    142200元（15800乘以9【當期活會會員人數】），嗣乙○○
    於86年5月開標前，以遭會員倒會為由，宣布停會，會員間
    相互聚集核對，始知上情。
二、案經甲○○訴由臺灣士林地方法院檢察署呈請臺灣高等法院
    檢察署令轉臺灣臺北地方法院檢察署檢察官偵查後起訴。
    理  由
一、訊據被告乙○○，於本院審理中固坦承召集如附件所示所示
    之互助會，並自任會首，於86年5月當期互助會開標前宣布
    停標時，尚有活會會員甲○○、張喜一、李恆旭、黃瑞慶、
    蕭連章、呂木陽等6人等情（本院卷第22頁），然矢口有何
    冒用活會會員名義標取會款之犯行，辯稱：甲○○均未曾親
    自到場開標，均係全權委託伊填寫標單開標，86年2月5日之
    情形亦為相同，投標係經甲○○授權云云。
二、本院經查：
  (一)本件被告所召集如附件所示之互助會，會期自84年7月5日起
    至86年7月5日上，連同會首共31會，每會會款2萬元，每會
    底標為2千元，採標金由會款扣除之方式（即俗稱內標），
    已得標之死會會員除每月應繳交金額為前開固定金額，活會
    會員則繳交扣除當月得標利息後之餘額，於每月5日（84 年
    7月5日首會不開標）在臺北市○○路319號萬華車站行李房
    倉庫開標，另每逢春節、端午節及中秋節加標，84年7月5日
    首會不開標等情為被告乙○○於偵查、原審及本院中自承屬
    實，並有其自承無誤之互助會單在卷可稽（91年度偵字第
    4272號卷第7頁），則依此推算，被告乙○○於86年5月於當
    期互助會開標前宣布停標時，應僅有活會會員4人（86年5、
    6、7月3會及端午節1會），亦核與如附件所示之互助會會單
    上所載會員編號1、8、12、13之李恆旭、黃瑞慶、蕭連章、
    呂木陽4人均無得標記錄，均應為活會會員等情相吻合，何
    以仍有活會會員6人，顯然被告乙○○確有冒用2名活會會員
    名義標取會款之行為，彰彰明甚。
  (二)又告訴人甲○○所提如附件所示之互助會會單及該會單上各
    會員之得標日期、競標金額（附於91年度偵緝字第698號卷
    第65頁及91年度偵字第4272號卷第23頁，會員編號1、8 、
    12、13之李恆旭、黃瑞慶、蕭連章、呂木陽4人均無得標記
    錄），均為被告乙○○所填載後交付予會員李恆旭，業據證
    人李恆旭於偵查及原審中證述屬實（原審卷第52頁），證人
    李恆旭與被告乙○○同為鐵路局同事，彼此間並無仇恨怨懟
    ，當無設詞誣陷，自負偽證重罪之必要，抑且，參以被告乙
    ○○於偵查中當庭書寫之「86、2、4200」、「85中秋、410
    0」、「85端午5300」、「86春加4200」等字跡，與附件所
    示之互助會會單及該會單上各會員之得標日期、競標金額上
    之字跡，相互比對，其用字之運筆轉折及氣韶神態，均為一
    致，顯係出自同1人之筆法，故證人李恆旭所證述如附件所
    示之互助會會單及該會單上各會員之得標日期、競標金額均
    為被告乙○○所填載後交付予伊等情，堪信為真實。被告乙
    ○○事後否認如附件所示之互助會會單及該會單上各會員之
    得標日期、競標金額均為其填載後交付予會員李恆旭云云，
    核屬卸責之詞，並無可採。
  (三)再者，如附件所示之互助會會單上之會員張喜一，迄被告乙
    ○○於86年5月初停會時，仍為活會會員，除為被告所承認
    確實外，並經證人張喜一於偵查及原審中結證在卷（91年度
    偵字第4272號卷第13頁反面、原審卷第35頁），然於附件所
    示之互助會會單上之會員張喜一欄內，卻記載「85、9 、5
    ，4000」等字句，再依上開所述，被告乙○○確有冒用2名
    活會會員名義標取會款之行為，從而，被告乙○○應係於85
    年9月5日，冒用張喜一名義，以4000之標息，標得當期會款
    ，使當期如附件所示之互助會會單上之其餘活會會員及張喜
    一均陷於錯誤而交付會款之犯行，至為明顯。
  (四)又被告乙○○亦有冒用告訴人甲○○名義標會款之事實，已
    據證人即告訴人甲○○指證在卷，被告乙○○於原審準備程
    序中亦陳承：「86年2月5日開標時，甲○○並未投標，我有
    告訴他人這會是甲○○投標，得標金額是4200元」等語（原
    審卷第17頁），核與證人即活會會員張喜一於偵查及原審中
    結證陳稱：「86年2月得標者係被告親自告稱為甲○○」等
    情相符（見91年度偵字第4272號卷第14頁、原審卷第35頁）
    ，然被告乙○○嗣後於原審及本院審理時坦承：甲○○至會
    期結束均未得標，應係活會等語（見原審卷第60、61頁）；
    且有被告於會期結束後，以清償活會會款金額計算之本票2
    張交付予告訴人甲○○（金額分別為：500,000元、495,000
    元）（本票附於91年度偵字第4272號卷第29、32頁）；準此
    ，告訴人甲○○仍屬活會；且均未參與投標，則告訴人甲○
    ○既未於於86年2月5日開標時，參與投標，而被告乙○○卻
    對外向其他會員宣稱告訴人甲○○係在86年2月5日參與競標
    ，並以4200元標得會款，並於如附件所示之互助會會單上甲
    ○○之名字下，記載「86.2.4200」等字，故被告冒標告訴
    人甲○○之互助會，詐取會款之事實堪以認定。被告徒以前
    後矛盾之語，辯稱：告訴人或有授權云云抗辯，委無足採。
    綜上所述，被告乙○○確有冒用活會會員張喜一、甲○○名
    義，參與競標，標取會款，使其他當期活會會員均於錯誤而
    給付活會會款之犯行洵堪認定，應予依法論科。
三、核被告之行為係犯刑法第339條第1項之詐欺取財罪，被告以
    一行為同時詐欺當期如附件所示之互助會會單上之活會會員
    會款，係以一行為而觸犯數罪名，為想像競合犯，應依刑法
    第55條規定，從一罪處斷，被告乙○○先後2次分別冒用張
    喜一、甲○○標取會款之詐取財物犯行，時間緊接，方法相
    同，觸犯構成要件相同之罪名，顯係基於概括犯意為之，為
    連續犯，依刑法第五十六條之規定，以一罪論。至於公訴人
    就被告乙○○冒用張喜一名義詐標會款部分，雖未據起訴，
    然此部分與被告乙○○被訴有罪部分，有連續犯之裁判上一
    罪關係，本院自得併予審理。
四、原審就被告乙○○所涉詐欺犯行予以論罪科刑，固非無見，
    惟查：(一)被告乙○○冒用張喜一名義，詐標會款之犯行部分
    雖未據公訴人予以起訴，然與起訴冒標告訴人甲○○部分，
    有連續犯之裁判上一罪關係，為起訴效力所及，原審並未予
    審認，漏未裁判，顯有判決違法。(二)又被告乙○○於86年2
    月5日冒用甲○○名義冒標時，當期之活會會員應有9人（含
    活會會員張喜一），被告詐欺取得之活會會款計142200元（
    15800乘以9【當期活會會員人數】），乃原判決卻認為被告
    乙○○於86年2月5日冒用甲○○名義詐標會款時，當期之活
    會會員人數計有8人，核算詐欺之會款為計126,400元（計算
    方式：每人繳交15,800乘以8人），事實之認定即與卷內所
    附互助會會單不符，亦有未洽，被告乙○○仍執前詞，否認
    犯罪，提起上訴，雖無理由，然原審有上開認事用法之違誤
    ，自應由本院予以撤銷改判，審酌被告乙○○犯罪動機、目
    的、犯罪時所受之刺激、犯罪之手段、犯人之生活狀況、品
    行、智識程度、犯人與被害人平日之關係、犯罪所生之危險
    或損害、犯罪後於本院已與告訴人達成民事和解，先予清償
    15萬元，其餘分期付款（見本院94年度附民字第67號附帶民
    事訴訟和解筆錄）之態度等一切情狀，判處如主文第二項所
    示之刑，以示懲儆。又被告前未曾受有期徒刑以上刑之宣告
    ，有本院被告全國前案記錄表1紙附卷可稽，其因一時失慮
    ，致犯本罪，且犯後與告訴人甲○○達成民事和解，有本院
    附帶事訟和解在卷可稽，本院認其經此次科刑教訓後，當益
    知警惕，應無再犯之虞，因認其所受宣告之刑，以暫不執行
    為適當，爰併予宣告緩刑3年，以勵來茲，而啟自新。
據上論斷，應依刑事訴訟法第369條第1項前段、第364條、第299
條第1項前段，刑法第56條、第339條第1項、第55條、第74條第1
款，罰金罰鍰提高標準條例第1條前段判決如主文。
本案經檢察官羅榮乾到庭執行職務。
中　　華　　民　　國　　94　　年　　6 　　月　　17　　日
　　　　　　　　　刑事第22庭審判長法　官  黃瑞華
                          　　　  法　官  宋  祺
                      　　　　　  法　官  蔡明宏
以上正本證明與原本無異。
不得上訴。
                                  書記官  陳建邦
中　　華　　民　　國　　94　　年　　6 　　月　　17　　日
